【裁判字號】    98,交抗,38
【裁判日期】    980205
【裁判案由】    聲明異議
【裁判全文】
臺灣高等法院高雄分院刑事裁定          98年度交抗字第38號
抗  告  人  交通部公路總局高雄區監理所
代  表  人  陳聰乾
異  議  人
即受處分人  甲○○
上列抗告人因受處分人違反道路交通管理處罰案件聲明異議，不
服臺灣高雄地方法院中華民國97年12月30日裁定（97年度交聲字
第2609號），提起抗告，本院裁定如下：
    主  文
抗告駁回。
    理  由
一、抗告意旨略以：按汽車駕駛執照為駕駛汽車之許可憑證，我
    國依車輛分類區○○○於道路交通安全規則第53條規定各類
    車種之駕駛執照，另依同規則第61條規定，民眾已具備較低
    級車類駕駛資格後，當其取得高一級車類駕駛資格時，而於
    1 人1 照之原則，應換發較高一級車類之駕駛執照，惟其具
    備較低級車類之駕駛資格，得憑其換發取得較高一級車類之
    駕駛執照，而准其駕駛較低級車類之車輛，本案受處分人甲
    ○○係持有普通大貨車駕駛執照酒駕違規，行為時所持有之
    駕駛執照行駛公路，當為明確，自應以其持有之普通大貨車
    駕駛執照受吊扣處分。查酒駕吊扣駕駛執照處分之目的，並
    非僅為處罰違反道路交通管理事件之行為人，尚為暫時禁止
    行為人於道路上駕駛，以免造成用路人重大傷亡。唯汽車駕
    駛執照者因騎乘普通輕型機車酒後駕車違反道路交通管理處
    罰條例第35條規定，如無考領普通輕型機車駕照而得免於吊
    扣處分，顯有違公平原則，無非容許該不安全駕駛人仍可以
    反覆經常酒後駕駛，於其他用路人遭受危險性相對較高，實
    非處分酒駕違規立法之目的。緣此該受處分人甲○○輕率酒
    後違規駕車，顯然漠視自身對保持交通安全之責任，亦不顧
    其他用路人之生命、身體、健康之危害及他人家庭完整，生
    計維持，自亦不得於酒駕違規致遭吊扣普通大貨車駕駛執照
    後，反顧自己工作權遭剝奪，家庭生計無法維持，難弭事理
    之平。本所依規定填製裁決書，裁處吊扣受處分人甲○○普
    通大貨車駕駛執照12個月之處分，施以道路講習，應無不合
    。為維護交通秩序，確保交通安全，原裁定顯有未恰，爰依
    法提起抗告，請求撤銷原裁定云云。
二、原審以：(一)原處分機關移送意旨略以：異議人即受處分人甲
    ○○（下稱異議人）於民國（下同）96年5 月19日14時40分
    許，騎乘車號VXY-180 輕型機車，行經高雄縣岡山鎮○○○
    路256 號前，經高雄縣政府警察局岡山分局員警舉發有「酒
    精濃度過高，經酒測檢定測試值達0.62毫克/ 公升」之違規
    ，異議人未於舉發單所列日期前自動到案，經原處分機關以
    異議人有「汽車駕駛人酒精濃度超過規定標準（0.55毫克/
    公升以上）」之舉發違規事實明確，依道路交通管理處罰條
    例第35條第1 項第1 款及違反道路交通管理事件統一裁罰基
    準及處理細則第43、44、67條規定，於97年10月6 日以高監
    營裁字第裁80-N00000000號違反道路交通管理事件裁決書，
    裁處異議人吊扣駕駛執照12個月，並施以道安講習之處罰。
    (二)異議人聲明意旨略以：伊確於下班時喝酒2 杯，騎機車回
    家途中遭警攔檢，已經法院判處拘役40日，並執行易科罰金
    新台幣4 萬元；伊僅騎乘輕型機車，所領大貨車駕照若遭吊
    扣，將無法工作、營生，請求撤銷吊扣駕照之處分（就施以
    道路安全講習未聲明異議）等語。(三)按汽車駕駛人，駕駛汽
    車經測試檢定有酒精濃度超過規定標準之情形者，處新臺幣
    （下同）15,000元以上60,000元以下罰鍰，並當場移置保管
    其車輛及吊扣其駕駛執照1 年；因而肇事致人受傷者，並吊
    扣其駕駛執照2 年，道路交通管理處罰條例第35條第1 項第
    1 款定有明文。而所謂酒精濃度超過規定之標準者，依道路
    交通安全規則第114 條第2 款之規定，係指汽車駕駛人飲用
    酒類或其他類似物後其吐氣所含酒精濃度超過每公升0.25毫
    克或血液中酒精濃度超過0.05% 以上者。次按，汽車駕駛人
    ，因違反本條例及道路交通安全規則之規定，受吊銷駕駛執
    照處分時，吊銷其持有各級車類之駕駛執照，道路交通管理
    處罰條例第68條定有明文。此規定係於94年12月14日修正公
    布，並於95年3 月1 日施行，而修正前之道路交通管理處罰
    條例第68條則係規定「汽車駕駛人，因違反本條例及道路交
    通安全規則之規定，受吊扣或吊銷駕駛執照處分時，吊扣或
    吊銷其持有各級車類之駕駛執照」，觀其修法意旨，係以「
    原條文將違規駕駛人所持有之各級車類駕駛執照一併吊扣或
    吊銷，失之過酷，影響人民工作及生活甚鉅」為由，而刪除
    吊扣駕駛人駕駛執照時，應吊扣駕駛人持有各級車類駕駛執
    照之規定，是依現行道路交通管理處罰條例，已無得吊扣駕
    駛人所持有他級駕駛執照之依據存在，從而，於為吊扣駕駛
    人駕駛執照之處分時，自僅得吊扣駕駛人違規時所駕駛該級
    車類之駕駛執照，以限制其繼續駕駛該級車類行駛道路之權
    利；若駕駛人並無該級車類之駕駛執照，即無從執行吊扣駕
    駛執照之處分，而僅係應否依道路交通管理處罰條例第22條
    第1 項規定處罰駕駛人之問題。(四)經查：(1)異議人於上開時
    地，騎乘車號VXY-180 輕型機車，經員警攔檢，掣單舉發有
    「酒精濃度過高，經酒測檢定測試值達0.62毫克/ 公升」之
    違規，異議人未於舉發單所列日期前自動到案，經原處分機
    關以異議人有「汽車駕駛人酒精濃度超過規定標準（0.55
    毫克/ 公升以上）」等情，依道路交通管理處罰條例第35條
    第1 項第1 款規定，裁處吊扣駕駛執照12個月及施以道安講
    習等情，有舉發違反道路交通管理事件通知單、裁決書、送
    達證書各1 份在卷可稽，異議人上開酒醉駕車違規情節及遭
    原處分機關裁罰之事實，均堪以認定。(2)再異議人並無輕型
    機車駕駛執照，僅有普通大貨車駕駛執照（按已領有普通大
    貨車駕駛執照者，依道路交通安全規則第61條第1 項第3 款
    規定，得駕駛輕型機車），原處分機關執行吊扣駕駛執照之
    處分時，係要求吊扣異議人普通大貨車駕駛執照等情，經異
    議人於聲明狀陳明，亦有原處分機關97年11月10日高監營字
    第0970051854號違反道路交通管理事件不服裁決聲明異議案
    件移送書1 份在卷足憑。本件異議人既係駕駛輕型機車違反
    道路交通管理處罰條例第35條第1 項第1 款之規定，揆諸前
    揭法律規定及說明意旨，原處分機關依法即僅能吊扣異議人
    輕型機車之駕駛執照，並無得吊扣其持有他級駕駛執照之依
    據，自不得因異議人僅持有普通大貨車駕駛執照即逕予吊扣
    代之。是原處分機關以異議人上開違規屬實，逕行裁處吊扣
    異議人普通大貨車駕駛執照，已逾修正後道路交通管理處罰
    條例第68條規定之處罰範圍，自難謂係適法之處分。(3)又汽
    車駕駛人取得高一級車類之駕駛資格者，應換發駕駛執照，
    並准其駕駛較低級車類之車輛，已領有大貨車駕駛執照者，
    得駕駛小型車、輕型機器腳踏車。道路交通安全規則第61條
    第1 項第3 款定有明文。依此，異議人因領有較高級之普通
    大貨車駕駛執照，且經換發為該等駕駛執照後，其他低級等
    車類即不再核發駕駛執照，而直接允許其得駕駛其他車輛，
    固然致使異議人酒醉騎車之違規實際上並無輕型機車駕駛執
    照可供吊扣。惟行政行為採取之方法所造成之損害，本不得
    與欲達成目的之利益顯失均衡，有行政程序法第7 條第3 款
    、行政罰法第18條等規定可資參照。則原處分機關吊扣異議
    人之普通大貨車駕駛執照，雖可達成限制異議人繼續駕駛輕
    型機車類行駛之目的，惟亦同時造成限制異議人駕駛其他各
    級車類行駛之結果，且同時對其工作及生活影響甚大，甚而
    危及其就業謀生問題，所造成之損害已與欲達成目的之利益
    顯失均衡，益見其處分之違法，自有未恰。原處分機關所引
    交通部89年8 月30日、94年9 月15日、95年9 月5 日等函釋
    ，及台灣高等法院97年度交抗字第118 號裁定意旨，與上開
    法律規定修正精神及說明意旨不符，自無從援用。(五)綜上所
    述，異議人雖領有普通大貨車駕駛執照，得騎乘輕型機車，
    且其酒後騎乘輕型機車違規屬實，惟原處分機關得改發給輕
    型機車駕駛執照並裁處吊扣之處分，其仍執意裁罰吊扣異議
    人普通大貨車駕照，有違行政程序法第7 條、修正後道路交
    通管理處罰條例第68條規定，該部分處分於法不合，無從維
    持，異議人就此部分聲明異議，非無理由。因而將原處分就
    吊扣普通大貨車駕駛執照12個月部分撤銷。並敘明原處分關
    於裁處施以道安講習部分，異議人未聲明異議，自應依法執
    行，不在本件審理及撤銷範圍內等情。
三、本院查：按道路交通管理處罰條例第68條之修正理由，係「
    原條文將違法或違規駕駛人所持有各級車類之駕駛執照一併
    吊扣，失之過酷，影響人民工作及生活過鉅」等語（見立法
    院公報第94卷第70期第136 頁至第138 頁之院會紀錄暨修正
    道路交通管理處罰條例第68條之立法理由），顯見依修正後
    道路交通管理處罰條例第68條規定，汽車駕駛人因違反道路
    交通管理處罰條例及道路交通安全規則之規定，受「吊扣」
    駕駛執照處分時，僅能「吊扣」違規當時所駕駛車輛之駕駛
    執照，不再「吊扣」其持有各級車類之駕駛執照甚明，此為
    法律之規定，不容許任何行政機關以各種理由予以否認或漠
    視。再按行政行為，採取之方法所造成之損害不得與欲達成
    目的之利益顯失均衡，行政程序法第7 條第3 款定有明文及
    行政罰法第18條規定可參，本件受處分人若無輕型機車駕駛
    執照可供吊扣時，吊扣其普通大貨車駕駛執照以代之，亦同
    時將造成限制受處分人繼續駕駛普通大貨車之結果（即影響
    其工作及生活），所造成之損害已與欲達成目的之利益顯失
    均衡。則抗告人因受處分人駕駛輕型機車而有上開違規行為
    ，因而逕行吊扣其普通大貨車駕駛執照，顯已逾越修正後道
    路交通管理處罰條例第68條之規範亦明。綜上，原裁定因認
    抗告人依道路交通管理處罰條例第35條第1 項第1 款之規定
    ，裁處吊扣受處分人普通大貨車駕駛執照12個月，為有違誤
    ，因而將原處分關於吊扣普通大貨車駕駛執照12個月部分撤
    銷，並無不合，抗告人抗告意旨，仍執前詞，指摘原裁定不
    當，為無理由，應予駁回。
據上論結，應依道路交通案件處理辦法第26條，刑事訴訟法第41
2條，裁定如主文。
中    華    民    國    98    年    2     月    5     日
                  刑事第五庭    審判長法  官  曾永宗
                                      法  官  王伯文
                                      法  官  任森銓
以上正本證明與原本無異。
不得再抗告。
中    華    民    國    98    年    2     月    5     日
                                      書記官  廖素珍


司法院資訊處製作；財團法人民間司法改革基金會備份。
